臺灣臺南地方法院臺南簡易庭民事判決
111年度南簡字第560號
原      告  陳品寰  
訴訟代理人  王進輝律師
被      告  黃清益  
            黃淑容  
            黃俊龍  
            黃秝林  
            廖沛淳  
上列當事人間分割共有物事件，經本院於中華民國111年10月17
日言詞辯論終結，判決如下：
    主  文
原告及被告黃清益、黃淑容、黃俊龍、黃秝林共有坐落臺南市北
區仁愛段九七四、九七四之一、九七四之二地號土地應予變價分
割，變賣所得價金由原告及被告黃清益、黃淑容、黃俊龍、黃秝
林按如附表一所示應有部分之比例分配。
原告及被告黃清益、黃淑容、黃俊龍、廖沛淳共有坐落臺南市○
區○○段○○○○號（門牌號碼：臺南市○區○○路○○○巷○○○弄○○○號）建
物（含增建部分）應予變價分割，變賣所得價金由原告及被告黃
清益、黃淑容、黃俊龍、廖沛淳按如附表二所示應有部分之比例
分配。
訴訟費用由兩造按附表三所示訴訟費用負擔比例負擔。
    理  由
一、被告均未於言詞辯論期日到場，核無民事訴訟法第386條所
    列各款情形，爰依原告之聲請，由其一造辯論而為判決。
二、原告主張：原告與被告黃清益、黃淑容、黃俊龍、黃秝林分
    別共有坐落臺南市○區○○段000○00000○00000地號等3筆土地
    （下稱974、974-1、974-2土地，並合稱974等3筆土地），
    應有部分如附表一所示。974等3筆土地上有同段436建號（
    即門牌號碼臺南市○區○○路000巷000弄00號）房屋1棟（下稱
    系爭房屋，並與974等3筆土地合稱系爭房地），由原告與被
    告黃清益、黃淑容、黃俊龍、廖沛淳分別共有，應有部分如
    附表二所示。兩造間就系爭房地並無不分割之協議，且無不
    能分割之情事，故原告請求分割系爭房地。而系爭房屋使用
    上以歸於一人所有，方有利於物之使用及減少共有狀態，使
    所有權單純化，故請求將系爭房地變價，變價所得之金額由
    兩造依如附表一、二所示應有部分比例分配之。為此，依民
    法第823條第1項規定提起本訴。並聲明：請准將兩造共有之
    系爭房地予以變賣，所得價金由兩造依附表一、二所示之應
    有部分比例分配之。
三、被告部分：
　㈠被告黃清益部分：被告黃清益未於言詞辯論期日到場，惟具
    狀陳稱：對原告起訴之聲明，被告黃清益持不反對之立場等
    語。
　㈡被告黃淑容、黃俊龍、黃秝林、廖沛淳則均未於言詞辯論期
    日到場，亦未提出書狀作何聲明或陳述。
四、得心證之理由：
　㈠按各共有人，除法令另有規定外，得隨時請求分割共有物，
    但因物之使用目的不能分割或契約訂有不分割之期限者，不
    在此限，民法第823條第1項定有明文。查原告主張其與被告
    黃清益、黃淑容、黃俊龍、黃秝林分別共有974等3筆土地，
    各共有人應有部分如附表一所示，原告與被告黃清益、黃淑
    容、黃俊龍、廖沛淳則分別共有系爭房屋，應有部分如附表
    二所示等情，業據原告提出系爭房地之土地及建物謄本在卷
    可稽（調字卷第17至31頁、第61至75頁），堪信為真實。系
    爭房地既為由原告與如附表一、二所示之被告分別按如附表
    一、二所示應有部分比例所共有，兩造又未定有不分割之約
    定，且系爭房地亦無因物之使用目的不能分割之情形，則兩
    造既均為系爭房地之共有人之一，本即得隨時請求分割系爭
    房地。又兩造迄今未能達成分割之協議，經本院安排調解期
    日亦未能成立調解，足認兩造就系爭房地之分割方法不能協
    議決定，揆諸前開規定，原告起訴請求裁判分割系爭房地，
    自屬有據。
　㈡次按共有物之分割，依共有人協議之方法行之；分割之方法
    不能協議決定，或於協議決定後因消滅時效完成經共有人拒
    絕履行者，法院得因任何共有人之請求，命為下列之分配：
    一、以原物分配於各共有人。但各共有人均受原物之分配顯
    有困難者，得將原物分配於部分共有人。二、原物分配顯有
    困難時，得變賣共有物，以價金分配於各共有人；或以原物
    之一部分分配於各共有人，他部分變賣，以價金分配於各共
    有人，民法第824條第1項、第2項分別定有明文。又分割共
    有物，究以原物分割或變價分配其價金，法院固有自由裁量
    之權，不受共有人主張之拘束，但仍應斟酌當事人之聲明，
    共有物之性質、經濟效用及全體共有人利益等，公平裁量（
    最高法院98年度台上字第2058號判決意旨參照）。經查，97
    4、974-1、974-2土地之面積分別為5平方公尺、12平方公尺
    、42平方公尺，974-1、974-2土地使用分區為道路用地，97
    4土地使用分區為住宅區；系爭房屋建築完成日期為51年，
    登記層數為2層，總面積44.44平方公尺，1、2層層次面積分
    別為22.22平方公尺等情，有原告所提出974等3筆土地地籍
    圖、系爭房地之土地、建物謄本及臺南市政府都市發展局都
    市計畫使用分區證明書可參（調字卷第61至75頁、本院卷第
    39至41頁）。又974等3筆土地共呈現一梯形形狀，其上坐落
    系爭房屋，系爭房屋為2層磚造上覆1層鐵皮屋頂及石棉瓦加
    蓋之建物，原保存登記之部分及增建部分坐落974等3筆土地
    之位置及面積分別如臺南市臺南地政事務所111年8月16日臺
    南地所測字第1110079342號函檢送之複丈成果圖（下稱附圖
    ）編號A、B所示；系爭房屋南北兩側均為臺南市北區開元路
    148巷101弄道路，系爭房屋南北兩側各有一出入口可供進出
    ，其内1至2樓、2至3樓各有一樓梯供上下樓層，各層格局略
    如本院109年度司執字第76710號強制執行卷內所附翰基國際
    不動產估價師聯合事務所鑑定報告書內建物平面圖（下稱系
    爭平面圖）所載等情，業經本院會同地政事務所測量人員至
    現場勘驗無訛，並有勘驗筆錄、現場照片、系爭平面圖及附
    圖附卷可參（本院卷第93至107頁），是上開事實堪以認定
    。依附圖及系爭平面圖所示，系爭房屋包含原保存登記部分
    及增建部分，已使用974等3筆土地之全部面積，而系爭建物
    目前1樓係規劃為1間客廳、1間衛浴、1間房間、1間廚房，2
    樓係規劃為2間房間，3樓係規劃1間儲藏室及陽台，1樓雖在
    南北兩側各有一出入口，然1至2樓、2至3樓各僅有一樓梯供
    通往上下樓層。則依系爭建物內部規劃及格局，如由兩造各
    自分配使用1、2、3樓，顯然難以為獨立空間使用，且依卷
    內資料，尚難認原告與被告間有何親誼或特殊信賴基礎，兩
    造如均需透過屋內之同一樓梯上下樓層，實有害於各自生活
    隱私，亦減損系爭房地之經濟價值。參以被告黃清益具狀稱
    對原告起訴之聲明即主張變價分割之方案持不反對之立場等
    語，而其餘被告經本院送達原告主張系爭房地應予變價分割
    之起訴狀繕本後，並未於言詞辯論期日到場，亦未提出書狀
    表明反對之意思。依此，本院審酌系爭房屋不能脫離974等3
    筆土地而獨立存在，故系爭房地在結構、使用及交易上具不
    可分性，且系爭房屋各層僅有1樓梯供上下樓，2樓以上亦無
    獨立出入門戶，故本件若採原物分割方式，恐有害於系爭房
    地之經濟價值，並形成系爭房地使用權利之複雜關係，故系
    爭房地如採原物分割方式，尚非有利於兩造。是斟酌系爭房
    地之建築結構、使用情形、分割後之經濟效用及兩造之利益
    等一切情形，認原告主張系爭房地應以變價方式予以分割，
    並將變賣共有物之價金按如附表一、二所示兩造所有權應有
    部分比例分配，核屬適當，應可採為本件之分割方案。
五、綜上所述，系爭房地依其使用目的並非不能分割，共有人間
    亦無不能分割之約定，然迄今未能協議分割。從而，原告本
    於共有人之地位訴請裁判分割，即屬正當。本院審酌系爭房
    地之建築構造、使用現狀、分割後之經濟效益及兩造之利益
    等因素，認原告主張以變價方式分割系爭房地，並按兩造如
    附表一、二所示應有部分比例分配價金，應屬適當之分割方
    案，爰判決如主文第1項所示。
六、末按因共有物分割、經界或其他性質上類似之事件涉訟，由
    敗訴當事人負擔訴訟費用顯失公平者，法院得酌量情形，命
    勝訴之當事人負擔其一部，民事訴訟法第80條之1定有明文
    。本件系爭房地之分割方法，係法院考量全體共有人利益，
    認以原告所提出之變價分割方案予以分割，應屬可採，可見
    兩造均同受其利，若全由敗訴之當事人負擔訴訟費用，則顯
    失公平，爰依前揭規定，就訴訟費用命由兩造按附表三所示
    應有部分比例負擔。
七、訴訟費用負擔之依據：民事訴訟法第78條、第80條之1、第8
    5條第1項但書。　
中　　華　　民　　國　　111 　年　　10　　月　　31　　日
                  臺灣臺南地方法院臺南簡易庭
                                  法  官　余玟慧
以上正本係照原本作成　　　　　　　　　　　　　　　　　
如不服本判決，應判決送達後20日內，向本院提出上訴狀並表明上訴理由(須附繕本)。如委任律師提起上訴者，應一併繳納上訴審裁判費。 　　　　　　　　　　　　　　　　　　　　　　
中　　華　　民　　國　　111 　年　　11　　月　　7 　　日
　　　　　　　　　　　　          書記官  于子寧
【附表一】臺南市○區○○段000○00000○00000地號土地
編號 共有人姓名 應有部分比例 1 原告陳品寰 6分之1 2 被告黃清益 6分之2 3 被告黃淑容 6分之1 4 被告黃俊龍 6分之1 5 被告黃秝林 6分之1 

【附表二】臺南市○區○○段000○號建物
編號 共有人姓名 應有部分比例 1 原告陳品寰 6分之1 2 被告黃清益 6分之2 3 被告黃淑容 6分之1 4 被告黃俊龍 6分之1 5 被告廖沛淳 6分之1 

【附表三】訴訟費用負擔比例
編號 共有人姓名 應有部分比例 1 原告陳品寰 6分之1 2 被告黃清益 3分之1 3 被告黃淑容 6分之1 4 被告黃俊龍 6分之1 5 被告黃秝林 12分之1 6 被告廖沛淳 12分之1